臺灣高等法院臺中分院民事判決　95年度重上字第141號
上　訴　人　　沈芷蓀即沈芷蓀建築師事務所
　　　　　　　　　　　　之1
訴訟代理人　　陳益盛律師
上　訴　人　　國立中興大學
法定代理人　甲○○
訴訟代理人　吳榮昌律師
上列當事人間請求給付承攬報酬事件，兩造對於民國 95年9月21
日臺灣臺中地方法院94年度重訴字第58號第一審判決各自提起上
訴，本院於96年11月13日言詞辯論終結，判決如下：
    主  文
原判決關於駁回上訴人沈芷蓀即沈芷蓀建築師事務所後開第 2項
之訴及該部分假執行之宣告，暨訴訟費用之裁判均廢棄。
上訴人國立中興大學應再給付上訴人沈芷蓀即沈芷蓀建築師事務
所新台幣106萬9189元及自 94年2月4日起至清償日止，按年息百
分之5計算之利息。
上訴人沈芷蓀即沈芷蓀建築師事務所其餘上訴駁回。
國立中興大學之上訴駁回。
第一、二審訴訟費用，由上訴人國立中興大學負擔4分之1，餘由
上訴人沈芷蓀即沈芷蓀建築師事務所負擔。
本判決第2項，上訴人沈芷蓀即沈芷蓀建築師事務所如以新台幣
35萬6000元為上訴人國立中興大學預供擔保，得假執行。但上訴
人國立中興大學於假執行程序實施前，如以新台幣106萬9189元
為上訴人沈芷蓀即沈芷蓀建築師事務所預供擔保，得免為假執行
。上訴人沈芷蓀即沈芷蓀建築師事務所其餘假執行之聲請駁回。
    事實及理由
一、上訴人沈芷蓀即沈芷蓀建築師事務所（以下簡稱沈芷蓀）主
    張：
  (一)上訴人國立中興大學（以下簡稱中興大學）於民國（下同）
    90年間，為辦理「國立中興大學社會科學暨管理學院大樓新
    建工程規劃設計監造」工程（下稱系爭工程），乃依政府採
    購法之規定辦理公開招標，嗣經中興大學評選後，由伊得標
    ，兩造並於 90年7月19日簽訂「國立中興大學委託設計監造
    合約」（下稱系爭契約），確定將系爭工程委託伊負責設計
    、監造。依據系爭契約第 8條第1項第1款之規定：「一、履
    約期限：(一)廠商應於90年6月1日前完成教育部審查所需之
    初步規劃設計。」及系爭契約第5條第1項第2款第1目之規定
    ：「一、契約依下列規定辦理付款： …… (二)分期付款：
    規劃設計酬金佔契約價金之55%，監造酬金佔契約價金之45%
    。第一期：完成初步規劃設計，經教育部審查通過，給付規
    劃酬金 30%（依全部工程概算計算）。」伊乃遵期完成規劃
    設計報告書交付中興大學，再由中興大學以 90年6月29日興
    總字第9007000337號函送教育部審查，此可參諸中興大學91
    年3月12日（91）興總字第9107000147號函：「說明二：…
    ，申訴審議判斷結果不利本校，除造成本校對申訴廠商或已
    簽約建築師負有賠償責任，有損本校聲譽 ...。三、目前該
    工程之規劃設計報告書業已完成，並於 90年6月29日（90）
    興總字第9007000337號函送鈞部（即教育部）審查，惟因本
    案暫緩審查。若依據審議判斷結果，辦理重評不但費時且對
    原得標建築師事務所需另予賠償。」等語。
  (二)嗣於系爭契約履約過程中，有訴外人洪清安建築師以中興大
    學評選過程違反政府採購法為由，向中興大學提出異議，異
    議遭駁回後，再向行政院公共工程委員會提出申訴，案經公
    程會委員審理結果，認為系爭工程採購評選委員會置委員11
    人，依法應有4名外聘之專家、學者，惟中興大學擅將2位任
    職於招標機關之委員，充任為「外聘專家學者」，違反政府
    採購法第94條第2項授權訂定之採購評選委員會組織準則第4
    條第1項之規定，而以訴90164號申訴審議判斷書，做成「原
    異議處理結果」撤銷之審議判斷。嗣雖中興大學對上開審議
    判斷提起撤銷訴訟，然遭臺北高等行政法院以90年度訴字第
    6500號判決駁回其訴，而告確定。
  (三)上開因可歸責於中興大學之事由，致原招標決定遭公程會宣
    告違法之結果，中興大學本當妥為負起善後之責任，詎料，
    中興大學卻逕於 92年7月17日以興總字0920700251號函，片
    面以：「有關本校與貴所訂定之社會科學暨管理學院大樓興
    建工程委託設計監造合約，依工程會採購申訴審議判斷書之
    判斷結果予以解除。」為由，即欲解除兩造間之本案合約，
    經伊委託先進聯合法律事務所陳益盛律師及邱寶弘律師以92
    年37月24日中律字第TＺ000000000001號函，向中興大學表達
    其片面解約不合法之意旨後，中興大學則又於 92年8月15日
    以興總字第0920700299號函不具理由片面終止兩造間之本案
    合約。
  (四)本案合約終止後，中興大學自認應對伊負相當之損害賠償責
    任，除曾於92年8月1日假先進聯合法律事務所召開協調會，
    商討損害賠償事宜外，中興大學更於 92年8月19日具狀向公
    程會聲請調解，嗣因中興大學未依法繳納調解費用，而為公
    程會裁為不受理；而為求本件糾紛之妥善解決，伊乃再主動
    於93年1月9日具狀向公程會提出調解之聲請，然終因中興大
    學無全權負起損害賠償之誠意，而告調解不成立。
  (五)伊為本案規劃設計所支出之成本共計 631萬9324元，詳述如
    下：
  (1)開發成本：均係於得標前之支出，包括收集資料、進行開發
    可行性之分析及著手進行作業準備工作，共支出83萬1490元
    。
  (2)設計成本：亦於得標前支出，包括計劃之整理分析、基地調
    查分析、業主（即上訴人）訪談、 3D電腦模擬透視圖4張和
    其他電腦模擬圖面等，共支出415萬7450元。
  (3)報告書製作之成本：此部份均於得標後簽約前支出，包括協
    調水電、消防、結構及空調技師討論整合等事項、與業主（
    即中興大學）現場或電話聯繫協調、提出期初報告書 4份等
    ，共支出83萬1490元。
  (4)其他書類製作：此部份亦於開標後簽約前完成，包括製作施
    工圖說、擬定施工規範書及監造計畫書等，共支出16萬6298
    元。
  (5)方案評估與未來增建方案製作：此部份亦於開標後簽約前完
    成，包含本案大樓建築與景觀之未來增建方案之擬定及其他
    不同設計方案供上訴人選擇，共支出16萬6298元。
  (6)工程概算之製作：此部份亦於開標後簽約前完成，包含建築
    工程預算概估、水電消防及空調工程規劃書，詳盡規範建築
    物、庭園景觀、軟體傢俱設備等設備之規格與預算，共支出
    8萬3149元。
  (7)其他雜支：此部份則於簽約後暫停後續作業前支出，包括針
    對系爭契約之規定，派遣員工參加公共工程委員會委託財團
    法人中華民國人力安全衛生協會舉辦之公共工程品質管理訓
    練班課程、為員工投保意外險等，共支出8萬3149元。
  (8)綜上，上訴人於90年11月1日受上訴人之通知而暫停執行前
    ，依系爭契約第15條第6項規定，所得請求之必要費用共計
    631萬9324元。
  (六)伊可請求賠償之金額有下列情況：
  (1)中興大學於 92年7月17日以公文向伊表示解除契約，但該表
    示因違約而無效，本案合約仍未解除，而中興大學係因內部
    決議將送教育部之規劃設計報告書撤回，致使教育部無以審
    查通過，第一期規劃設計酬金 290萬3993元應為伊承攬本案
    本應獲得之利益，係屬伊所失利益；加上伊已支出成本 631
    萬9324元，伊所受損害應先以 631萬9324元計，再加上自90
    年11月1日起至92年7月18日止按年息5%計算之利息54萬1038
    元，上訴人應賠償之金額共計976萬4355元。
  (2)92年8月15日上訴人依民法第511條發函終止系爭契約前，伊
    主張之損害包括第一期規劃設計酬金 290萬3993元應為伊承
    攬本案本應獲得之利益，係屬上訴人所失利益；加上伊已支
    出成本631萬9324元，伊所受損害應先以631萬9324元計，再
    加上自90年11月1日起至92年8月16日止按年息5%計算之利息
    56萬7008元，上訴人應賠償之金額共計979萬325元。
  (3)92年8月15日中興大學依民法第511條發函終止系爭契約後，
    應賠償伊因契約終止所受之損害，包括已完成工作之報酬金
    290萬3993元及依92年同業利潤標準核算之所失利益955萬23
    78元，共計 1245萬6371元暨自90年6月29日起至清償日止按
    年息5%計算之利息。
  (七)綜上所述，伊為保障合法之權益，在試行各種協商、調解等
    方式，均不得與中興大學達成糾爭解決共識之前提，爰依民
    法第490條、系爭契約第5條第1項及民法第511條規定請求中
    興大學給付承攬報酬及損害賠償，並提起本件訴訟，依上述
    (六)之(3)說明，求為命中興大學應給付伊1245萬6371元及自90
    年6月29日起至清償日止按年息百分之5計算之利息，並願供
    擔保，請准宣告假執行之判決。
二、上訴人中興大學則以：
  (一)兩造之承攬關係應屬無效：
  (1)政府採購法乃對政府機關、公立學校及公營事業機關辦理採
    購事項所為之特別規定，在此規定下，對上開公家機關私法
    行為做了限制，亦即民法上之私法自治原則，在政府採購之
    態樣下，並不能完全加以適用。此外，該法對得與公家機關
    交易之對象亦做了部分之限制及排除。是在解釋上，政府採
    購法不但係民法之特別法，且亦屬於強制法規。若有違反者
    ，依民法第71條之規定，應屬無效。
  (2)按本件採購工程係採取評選之方式為之，由評選第一名之廠
    商取得與伊締約之權利，此已載明於招標公告中，且為沈芷
    蓀所明知。今本件原評選結果業經公程會以（90）工程訴字
    第90036049號審議判斷認違反政府採購法第 94條第1項及組
    織準則第 4條之規定而無效，沈芷蓀即未取得原招標公告上
    之得與中興大學締約之資格。則雙方之締約，除違反政府採
    購法之規定，亦不符合招標公告，而有背於公共秩序，故依
    民法第72條規定，亦應屬無效。
  (3)再按依系爭契約第 9條約定：「契約所定事項如有違反法令
    或無法執行之部分，該部分無效。但除去該部分，契約亦可
    成立者，不影響其他部分之有效性。」查沈芷蓀之資格違反
    法令約定，已如前述，是依本條約定，則當事人之部分無效
    。而此部分之無效，即其他部分亦無可成立，故本件契約全
    部無效。
  (二)若認本件承攬契約仍屬有效，則本契約亦已終止：
  (1)本件承攬工程遭上級機關公程會以違反政府採購法第94條第
    1項及組織準則第 4條第1項之規定，撤銷原異議處理結果，
    詳如上述。
  (2)伊之上級主管機關既已表明原採購之行為有違反法令，且否
    准伊主張由與沈芷蓀繼續依兩造契約履行之請求，故若伊繼
    續依契約履行，不僅將使伊繼續違法，且對伊之名譽及國家
    公信力將更發生不利之影響，已顯不符公共利益及政府採購
    法之立法精神。是伊乃依主管機關指示終止與沈芷蓀之契約
    ，並非由伊自行裁量，故沈芷蓀指伊有裁量濫用之情形，實
    有所誤。準此，本件契約伊乃依系爭契約第 15條第3項之規
    定為終止。
  (三)本件契約終止之時點為92年7月17日：
  (1)按解釋當事人之意思表示，應以當事人之真意為準，不得拘
    泥字面文字致失當事人之真意，最高法院19年上字第58號、
    19年上字第453號及 39年台上字第1053號判例迭有明文。而
    本件中興大學於 92年7月17日以興總字第0920700251號函通
    知沈芷蓀終止兩造間之承攬合約，雖該文中係載「解除」，
    惟伊之真意乃在終止與沈芷蓀間之承攬合約。
  (2)本件依中興大學上開函之本意，已足以表明停止與沈芷蓀間
    原合約之後續進行及效力，即應認有終止兩造間承攬契約之
    意思表示。且因承攬契約之特殊性，除法律或兩造有特別之
    約定外，原則上不得解除契約，只得終止契約，故若當事人
    文字用語上使用「解除」，而解除契約不合法，仍應認發生
    通知終止之效果，此由最高法院 58年度台上字第634號要旨
    可參。
  (3)又沈芷蓀亦已明白了解中興大學有終止兩造契約之意思，此
    由中興大學於 94年10月20日所提呈之準備理由 (一)狀第三
    點中陳明，「... 定作人得隨時終止契約，原告只得先接受
    ，再於 92年8月12日委託先進聯合法律事務所致函被告，陳
    報損害金額作為日後求償依據。」等語可明。否則，沈芷蓀
    在委託發函時（ 92年8月12日），中興大學仍未發興總字第
    0920700299函（ 92年8月15日）再次確認表明終止之意思，
    沈芷蓀如何「先接受」？另沈芷蓀於94年6月8日所提呈之民
    事準備理由 (二)狀中亦自陳本件之請求權時效應自92年7月
    17日起算，故不論沈芷蓀所主張之法律上效果是否有理由，
    惟可確知之事實係，中興大學 92年7月17日發函通知沈芷蓀
    之真意係「終止」之意思表示，且為沈芷蓀所得了解已甚明
    。
  (四)沈芷蓀得請求之補償不包括所失利益：
  (1)本件承攬契約因發生採購之爭議，伊早於90年10月31日以（
    90）興總字第9000006114號函通知沈芷蓀暫停執行後續細部
    設計及與水電消防空調等之整合設計，沈芷蓀亦不爭執其有
    收受上開函件。是伊已盡力防止沈芷蓀後續可能擴大之損害
    ，且亦依約通知沈芷蓀暫停執行，則自通知後，沈芷蓀自無
    再有任何支出或損害之情形。又依合約第 15條第6項規定補
    償之範圍僅應限於「必要」之費用，而不及於所失之利益。
    是沈芷蓀請求賠償所失利益，依法無據。
  (2)再依兩造所簽訂之系爭契約書第 15條第3項約定，終止契約
    後，雙方應就「實際工作進度結算酬金」，故本件沈芷蓀得
    請求之金額應僅限於實際完成工作所應得之酬金，未完成之
    酬金則不得請求，故雙方此項之約定即排除所失利益之規定
    甚明。
  (五)沈芷蓀承攬報酬請求權已罹於時效：
  (一)本件係屬建築師之報酬及墊款，則依民法第127條第7款規定
    ，時效為2年，而沈芷蓀於訴訟中表明其業已於90年6月29日
    即已完成第一期之工作，則其自可依契約規定請求第一期之
    承攬報酬。其遲至 94年1月3日方提起本訴，已逾上開2年之
    期間。
  (二)又沈芷蓀雖辯稱，其自90年6月中旬迄92年7月17日間並無定
    得知中興大學無法給付承攬報酬，故時效起算日應為 92年7
    月17日云云。惟按時效之起算日係自請求權可得行使時起算
    ，而非自相對人不給付時起算。故沈芷蓀即主張已完成工作
    ，而依契約約定請求，自應以其完成工作時即得行使請求權
    之日為時效之起算日自明。
  (六)沈芷蓀尚未完成本件完整之細部規劃設計：
  (1)伊曾於90年10月31日發函通知沈芷蓀暫停執行後續細部設計
    及與水電消防空調等之整合設計等情，為沈芷蓀所不否認。
    惟在另一方面亦是伊回覆沈芷蓀於90年10月19日（90）沈建
    字第 9010191號函，而沈芷蓀在上開該函示之說明中已清楚
    表明：「... 請貴校旨示本所是否繼續進行細部設計，及繼
    續進行與水電消防、空調或其他等相關工程之整合設計。」
    等語。顯見當時沈芷蓀尚未進行細部設計或與水電消防、空
    調或其他等相關工程之整合設計甚明。
  (2)伊亦曾多次發函請沈芷蓀將已完成之所有細部設計圖函送，
    以便確認沈芷蓀已完成之工作，惟沈芷蓀卻遲未遵期提供。
    是亦可證沈芷蓀於當時自未完成後續細部設計及與水電消防
    空調等之整合設計甚明。縱今日沈芷蓀可提出其已完成後續
    細部設計及與水電消防空調整合等設計，亦已無法證明係當
    時完成，而此乃因沈芷蓀自己之過失所致，伊已善盡告知及
    誠信之責。
  (3)又沈芷蓀雖謂中興大學所提呈之系爭工程規劃設計報告書與
    其前所提呈之規劃設計報告書相同，顯見非僅謂初步規劃設
    計云云。然依上開之說明，沈芷蓀既已自承當時後續細部設
    計，及繼續進行與水電消防、空調或其他等相關工程之整合
    設計尚未進行，且對照沈芷蓀事後自行提出之「3D模擬及模
    型製作」、「水電消防及空調工程規劃書」、「傢俱設備工
    程」等文件（此部分文件係沈芷蓀事後提出，伊亦否認之）
    ，則該規劃設計報告書確屬於初步規劃設計無誤。
  (七)本件沈芷蓀至多可請求第一期之工作費用：
  (1)本件沈芷蓀僅完成第一期之工作內容，依系爭契約第5條第1
    項之約定，沈芷蓀可得酬金為規劃設計費用 271萬4096元。
    而上開酬金，不僅包括沈芷蓀所支出之必要費用，亦包括其
    利益在內。
  (2)本件沈芷蓀於中興大學通知暫停工作之時，至多亦僅得請求
    第一期之工作費用。準此，縱認伊應賠償沈芷蓀所失利益，
    則伊依約給付第一期之全部酬金，則不僅已補償沈芷蓀所受
    之損害，亦已包括其所失之利益。而後續之工作，既經伊依
    約暫停，則沈芷蓀自不得再請求補償甚明。
  (八)沈芷蓀損害賠償請求權已罹於時效：
    依民法第514條第2項規定，承攬人之損害賠償請求權或契約
    解除權，因其原因發生後，一年間不行使而消滅。」沈芷蓀
    主張本件承攬契約因中興大學依同法第 511條規定終止契約
    而造成其損害，爰依該條規定請求損害賠償云云。縱認沈芷
    蓀之主張為真，然查中興大學已於 92年7月17日終止雙方契
    約，沈芷蓀卻未能於1年之時間內（即93年7月17日）前向中
    興大學請求，雖沈芷蓀主張其業已於93年1月9日聲請調解，
    而中斷時效，惟依民法第 133條規定，調解不成立時，視為
    不中斷。」上開調解業已經調解不成立，亦經沈芷蓀所自認
    ，則應視為不中斷，而沈芷蓀自94年1月3日方提起本訴，已
    逾上開1年之時效。
  (九)沈芷蓀不得請求投標前之成本支出及其他支出：
  (1)依系爭契約第 15條第6項之約定，沈芷蓀得請求補償之費用
    ，乃指雙方合約簽訂後，因中興大學終止雙方契約，沈芷蓀
    因中興大學之終止而因此增加之相關費用。至於沈芷蓀於雙
    方契約簽訂前之各項支出，均不包含在內。
  (2)中興大學辦理本件招標時，已於工程競圖須知中明定：「..
    . 。第一名不發給獎金，優先取得本工程規劃設計監造議價
    權，第二名發給獎金新台幣10萬元，第三名發給獎金新台幣
    8萬元，惟若過半數委員評分低於 70分者，不予錄取。第一
    名放棄議價或議價不成時，由第二、三名依序遞補辦理議價
    。取得規劃設計監造權或放棄議價或議價不成者，均不另給
    獎金。」。準此，相關廠商參與此類投標或許因先要提出設
    計圖或服務建議書而有部分成本之支出，惟該成本之支出，
    乃投標廠商欲取得該類標案之支出，除符合上開規定，得有
    優先議價權或獎勵金之補助外，無論得標與否，均不得向招
    標機關有所請求，此均為投標廠商所明知。是該部分支出與
    後續契約之履行無涉，亦非契約終止所因而增加之必要支出
    ，是該部分之支出自不得向招標機關請求。
  (3)本案沈芷蓀所列之開發成本及設計成本之支出，均係得標前
    之支出，依上開說明，自不得向中興大學請求。且該部分之
    金額沈芷蓀並未提出相關支出憑證以實其說，而僅以酬金之
    百分比為其概算之方式加以計算，中興大學否認之。應由沈
    芷蓀就確實之支出負舉證之責。
  (4)另沈芷蓀所列報告書製作之成本、其他書類製作、方案評估
    與未來增建方案製作、工程概算製作等項，亦為簽約前所製
    作，依上開說明，自亦非雙方契約終止後所因此增加之費用
    ，而不得向伊請求。且此部分之金額，沈芷蓀亦係僅以酬金
    之百分比為其概算之方式加以計算，而未提出相關支出之確
    實憑證以實其說，伊亦否認之。
  (5)至於沈芷蓀所主張之其他雜支中，依其所提出之單據金額僅
    有 2萬0914元。逾此部分，沈芷蓀未加以舉證，伊亦否認之
    。
  (十)聲明：(1)上訴人之訴駁回。(2)如受不例判決，願供擔保，請
    准予宣告免為假執行。
三、原審判命中興大學應給付沈芷蓀273萬5010元及自 94年2月4
    日起至清償日止按年息百分之 5計算之利息；駁回沈芷蓀其
    餘部分之請求，並依兩造之聲請，就沈芷蓀勝訴部分，分別
    為准、免假執行之宣告。兩造各自對其敗訴部分聲明不服，
    中興大學聲明求為判決：(一)原判決關於中興大學敗訴部分廢
    棄。(二)上廢棄部分，沈芷蓀在第一審之訴及假執行之聲請均
    駁回。(三)如受不利判決，願供擔保請准宣告免為假執行。沈
    芷蓀則求為判決：(一)原判決關於沈芷蓀敗訴部分廢棄。(二)上
    廢棄部分，中興大學應再給付沈芷蓀 972萬1360元及自90年
    6月29日起至清償日止按年息 5%計算之利息。(三)願供擔保，
    請准宣告假執行。兩造對他造之上訴均求為判決駁回上訴。
四、兩造經原審整理、簡化爭點，其結果如下：
  (一)兩造不爭執事實：
  (1)兩造曾於 90年7月19日簽訂勞務採購契約，由沈芷蓀承攬中
    興大學學校之系爭工程而有承攬法律關係存在。
  (2)有關兩造承攬關係之終止過程：
  兩造簽約後，因第三人主張評選過程違反政府採購法提出異
    議，雖經中興大學駁回異議，然第三人向行政院公共工程委
    員會提出申訴，該會審議判斷認：本件工程採購違反政府採
    購法第 94條第1項及組織準則第4條第1項規定，亦即評選委
    員會組織不合法，撤銷中興大學異議處理之結果，中興大學
    據此提起行政訴訟，並經台北高等行政法院判決駁回確定。
  中興大學於90年10月31日向沈芷蓀發函，請沈芷蓀暫停執行
    後續細部設計及水電、消防、空調等之整合設計。沈芷蓀於
    90 年11月1日收受該函文。
  中興大學依上開判決、審議判斷結果，召開評選委員會審議
    判斷結果後續處理會議，並依決議於 92年7月17日以興總字
    第 09200700251號函向沈芷蓀通知，敘明兩造上開合約「依
    公程會採購申訴審議判斷書之判斷結果予以解除」。沈芷蓀
    於92年7月19日收受該函文。
  沈芷蓀於 92年7月24日向中興大學發函主張：評選過程不合
    法乃屬中興大學之疏失，中興大學片面解除契約不合法，沈
    芷蓀仍得依契約請求部分契約價金及補償必要費用。
  沈芷蓀於 92年8月12日向中興大學發函陳報損害賠償金額共
    計1518萬0896元。
  中興大學於 92年8月15日向沈芷蓀發函表示：依法終止兩造
    上開合約，另有關後續處理事項，擬向行政院公共工程委員
    會「採購申訴審議委員會」申請調解。
  (2)沈芷蓀於93年1月8日向行政院公共工程委員會聲請調解。
  (3)沈芷蓀於 90年11月1日前已完成兩造承攬契約所約定之第一
    期承攬工程內容，並經中興大學送請教育部審查，嗣因中興
    大學撤回審查之聲請才未審查完成。
  (二)兩造爭執之事項：
  (1)沈芷蓀締約資格因遭撤銷是否導致契約依民法第72條為無效
    ？
  (2)有關兩造承攬關係之終止：
  兩造承攬契約終止之事由為何？
  兩造承攬契約終止時點？
  (3)沈芷蓀得否請求承攬報酬？如可請求，其金額為何？是否罹
    於時效？得否依承攬契約請求第一期之承攬報酬？
  (4)沈芷蓀得否請求損害賠償？如可請求，其金額為何？是否罹
    於時效？沈芷蓀請求損害賠償之範圍是否包含所失利益？內
    容為何？
五、茲就上開爭點分述如下：
  (一)兩造之承攬契約並無「無效」之情事：
  (1)沈芷蓀主張：中興大學於 90年3月間，為辦理系爭工程，乃
    依政府採購法之規定辦理公開招標，嗣經採購評選委員會評
    選後，由伊得標，兩造嗣於 90年7月19日簽訂系爭承攬契約
    ，由中興大學將系爭工程委託伊負責設計、監造，業為兩造
    所不爭，故應堪採信，本院審之沈芷蓀經由中興大學所辦理
    之招標程序，經評選得標後，兩造始簽訂承攬契約，兩造間
    就承攬契約內容已有意思表示之合致，其契約即已成立生效
    。
  (1)系爭工程招標評選後，訴外人洪清安建築師以上訴人評選過
    程違反政府採購法為由，向中興大學提出異議，異議遭駁回
    後，再向行政院公共工程委員會提出申訴，經該會審理結果
    ，認為系爭工程採購評選委員會置委員11人，依法應有 4名
    外聘之專家、學者，惟中興大學擅將 2位任職於招標機關之
    委員，充任為「外聘專家學者」，違反政府採購法第94條第
    2 項授權訂定之採購評選委員會組織準則第4條第1項之規定
    ，而以訴 90164號申訴審議判斷書，做成「原異議處理結果
    」撤銷之審議判斷，中興大學對上開審議判斷提起撤銷訴訟
    ，經臺北高等行政法院以90年度訴字第6500號判決駁回其訴
    ，因而確定等情，業為兩造所不爭，故亦堪認定。本院審之
    上開審議判斷結果雖認定系爭工程評選程序有評選委員組織
    不合法之瑕疵，然難依據兩造訂約後之上開審議判斷理由，
    即認兩造承攬契約有何違反公共秩序、善良風俗之情事，故
    中興大學抗辯上開審議判斷確定後，沈芷蓀沈芷蓀喪失得標
    資格，致兩造契約依民法第72條應屬無效云云，應不足採信
    。
  (3)又按系爭契約第 9條雖約定：「契約所定事項如有違反法令
    或無法執行之部分，該部分無效。但除去該部分，契約亦可
    成立者，不影響其他部分之有效性。」，然本件上開審議判
    斷理由係指評選程序有瑕疵，並非兩造約定事項之內容有違
    反法令，故中興大學抗辯系爭契約有違反法令規定之事由而
    無效云云，亦不足採信。
  (二)兩造承攬契約應係上訴人基於民法第511條而為終止：
  (1)沈芷蓀主張：系爭工程招標之評選過程，經上開審議判斷確
    定後，中興大學召開評選委員會審議判斷結果後續處理會議
    ，並依決議於92年7月17日以興總字第09200700251號函向沈
    芷蓀通知，敘明兩造上開合約「依工程會採購申訴審議判斷
    書之判斷結果予以解除」，沈芷蓀並於 92年7月19日收受該
    函文；嗣沈芷蓀於 92年7月24日向上訴人發函主張：評選過
    程不合法乃屬中興大學之疏失，片面解除契約不合法，沈芷
    蓀仍得依契約第5條第1項第2款及第15條第6項請求部分契約
    價金及補償必要費用等語；另中興大學於 92年8月15日向沈
    芷蓀發函表示：依法終止兩造上開合約，另有關後續處理事
    項，擬向行政院公共工程委員會「採購申訴審議委員會」申
    請調解等情，均為兩造所不爭，並有上開函文影本三份在卷
    足憑，故應堪採信。
  (2)中興大學雖主張其係基於系爭契約第 15條第3項「契約因政
    策變更，廠商依契約繼續履行反而不符公共利益」之約定而
    終止系爭承攬關係，惟查：中興大學機關對於興建系爭工程
    且由專業建築師設計監造之政策並未變更，此由上開審議判
    斷確定後，中興大學重新招標，進行評選程序，即足證明。
    從而沈芷蓀參與系爭工程招標程序，發生評選委員組織不合
    法之瑕疵，尚難認為係「政策變更」，中興大學主張依此而
    終止承攬法律關係，即無理由。
  (3)按工作未完成前，定作人得隨時終止契約。但應賠償承攬人
    因契約終止而生之損害，民法第 511條定有明文。本件中興
    大學雖不得主張依系爭契約第 15條第3項之約定終止事由終
    止承攬關係，然依前揭法律規定，仍符合法定之終止事由，
    故應認中興大學係依民法第511條之規定而終止承攬關係。
  (4)又本院審之兩造往來上開函文內容，中興大學於 92年7月19
    日函文雖說明因上開審議判斷結果而「解除」契約，然並非
    主張承攬工作有瑕疵、承攬人給付遲延、承攬報酬超過預估
    概數過鉅等承攬契約之法定解除事由或其他系爭契約所約定
    解除事由，另由沈芷蓀 92年7月24日回覆中興大學之函文內
    容可知，沈芷蓀亦明確認知中興大學係以評選過程不合法之
    理由而「解除」契約，本院認中興大學雖通知沈芷蓀「解除
    」契約，其真意應屬「終止」契約之意思表示，縱中興大學
    誤繕為「解除」，仍無礙其「終止」契約之意思表示，故兩
    造之承攬關係於 92年7月19日因中興大學終止之意思表示而
    終止。沈芷蓀雖抗辯中興大學終止意思表示應係於 92年8月
    15日函文所為云云，本院認當事人之意思表示內容，應探求
    當事人真意，不能拘泥於表面文字，已如前述，沈芷蓀上訴
    人前揭抗辯不足採認。退步言之，中興大學於訴外人洪清安
    對評選程序提出異議時，早已於90年10月31日向沈芷蓀發函
    ，請沈芷蓀暫停執行後續細部設計及水電、消防、空調等之
    整合設計，沈芷蓀亦已於 90年11月1日收受該函文等情，業
    為兩造所不爭，故本院認沈芷蓀所爭執之承攬法律關係終止
    之時點，對本案判決審認之內容已應不生影響，附此敘明。
  (三)上訴人因系爭承攬關係所生之請求權並未罹於時效：
  (1)按機關與廠商因履約爭議未能達成協議者，得向採購申訴審
    議委員會申請調解；採購申訴審議委員會辦理調解之程序及
    效力，除本法有特別規定外，準用民事訴訟法有關調解之規
    定，政府採購法第85條之1第1項第1款、第3項分別定有明文
    。又按當事人聲請調解而不成立，如聲請人於調解不成立證
    明書送達後十日之不變期間內起訴者，視為自聲請調解時，
    已經起訴，民事訴訟法第419條第3項定有明文。
  (2)本件沈芷蓀於93年1月8日向採購申訴審議委員會申請調解，
    依民法第 129條時效已然中斷，於調解不成立後，經公程會
    於93年12月23日發函寄發調解不成立證明書，沈芷蓀於收到
    調解不成立證明書後10日內，即94年1月3日提起本件訴訟，
    可視為自聲請調解時已經起訴，故本件沈芷蓀有關系爭工程
    之請求權，並未罹於消滅時效，中興大學抗辯沈芷蓀之請求
    已罹於時效，不足採信。
  (四)沈芷蓀不得依承攬契約請求第一期之承攬報酬：
  (1)沈芷蓀主張：按系爭契約之承攬報酬係採分期付款，規劃設
    計酬金佔契約價金之55%，監造酬金佔契約價金之45%，分期
    付款方式為：第一期：完成初步規劃設計，經教育部審查通
    過，給付規劃設計酬金 30%(依全部工程概算計算)；又伊於
    90年 11月1日前已完成兩造承攬契約所約定之第一期承攬工
    程內容，並經中興大學送請教育部審查，嗣因中興大學撤回
    審查之聲請才未審查完成等情，業為兩造所不爭，並有系爭
    契約影本在卷足憑，故均堪採信。本院審之系爭工程之初步
    規劃設計，並未經教育部審查通過，中興大學抗辯：系爭工
    程第一期之付款之停止條件尚未成就等語，即有理由。
  (2)按因條件成就而受不利益之當事人，如以不正當行為阻其條
    件之成就者，視為條件已成就，民法第101條第1項雖定有明
    文，惟查：本件系爭工程之規劃設計已由中興大學送請教
    育部審查，然中興大學因系爭工程評選程序遭上開審議判斷
    認定不合法，依法必須重新進行招標評選程序，故先行撤回
    上開審查之申請，則中興大學前揭申請之撤回，尚難認定係
    不正當之行為。系爭工程規劃設計書雖已送請教育部審查
    ，然仍必須由教育部依照行政院訂頒之「政府公共工程計畫
    與經費審議作業要點」進行實質審查，而系爭工程經中興大
    學重新進行招標評選後，於 93年2月20日將得標之訴外人謝
    文通建築師之規劃設計書送教育部審查，經教育部三次審查
    ，要求多項改善，才於94年3月7日審查通過等情，亦有中興
    大學提出之教育部函文、審查會議紀錄、審查意見表影本多
    份在卷足憑，足證沈芷蓀所設計之規劃設計書雖已送請教育
    部審查，然非當然一定能獲得審查通過，亦即縱使中興大學
    未撤回申請，沈芷蓀之設計規劃書亦未必當然能審查通過，
    從而沈芷蓀主張中興大學撤回申請乃係以不正當行為阻止第
    一期款項付款條件之成就，應視為條件已成就云云，尚難採
    信。
  (3)綜上所述，本件系爭契約之第一期付款條件既尚未成就，沈
    芷蓀依承攬契約請求中興大學給付第一期之承攬報酬，即無
    理由，不應准許。
  (五)上訴人得依民法第511條請求損害賠償之內容：
  (1)按工作未完成前，定作人雖得隨時終止契約，但應賠償承攬
    人因契約終止而生之損害，民法第 511條定有明文。又按損
    害賠償，除法律另有規定或契約另有訂定外，應以填補債權
    人所受損害及所失利益為限；依通常情形，或依已定之計劃
    、設備或其他特別情事，可得預期之利益，視為所失利益，
    民法第216條亦定有明文。
  (2)沈芷蓀所能證明所受損害之金額為2萬0914元：
    沈芷蓀雖主張其受有：開發成本：83萬1490元；設計成
    本：415萬7450元；報告書製作成本： 83萬1490元；其
    他書類製作：16萬6298元；方案評估與未來增建方案製作
    ：16萬6298元；工程概算製作： 8萬3149元；其他雜支
    ：8萬3149元，共計631萬9324元之損害，查其中沈芷蓀派遣
    員工參加公程會委託財團法人中華民國人力安全衛生協會舉
    辦之「公共工程品質管理訓練班課程」及為員工投保意外險
    之費用共計 2萬0914元，業有沈芷蓀提出之統一發票影本、
    保險費收據影本各一紙為證，並為中興大學所不爭執，本院
    自應准許。除上開金額外，其餘沈芷蓀請求之項目、費用是
    否為系爭工程所生之損害，沈芷蓀均未能提出證據證明之，
    經原審於原判決附表所示之期日行言詞辯論期日，並多次闡
    明，沈芷蓀均遲未能提出證據證明上開損害之項目及金額，
    故沈芷蓀主張超過 2萬0914元以外之其他損害，即乏證明，
    不應准許。
  (4)上訴人所得請求之所失利益為378萬3285元：
  按工作未完成前，定作人得隨時終止契約，但應賠償承攬人
    因契約終止而生之損害，因在終止前，原承攬契約既仍屬有
    效，是此項定作人應賠償因契約終止而生之損害，自應包括
    承攬人已完成工作部分之報酬及其就未完成部分應可取得之
    利益，但應扣除承攬人因契約消滅所節省之費用及其勞力使
    用於其他工作所可取得或惡意怠於取得之利益，始符立法之
    本旨及公平原則，有最高法院 92年度台上字第738號判決可
    資參考，另外最高法院76年台上字第1758號判決指出：「…
    按上開法條但書（即民法第 511條但書）之損害賠償範圍，
    依法文所示，應解釋為支付已為工作部分之報酬，及賠償就
    承攬人未完成部份可取得之利益。又同法第216條第2項規定
    ：『依通常情形或依已訂計畫、設備或其他特別情事，可得
    預期之利益，視為所失利益』。被上訴人承攬系爭工程，總
    價款為1650萬元，因上訴人任意終止契約，而無從完成，依
    通常情形其可預期之利益，參照財政部核定之72年營利事業
    各業利潤標準表之規定，以其淨利益百分之11計算，應為18
    1萬5仟元。被上訴人請求上訴人賠償此項消極之損害並加給
    法定遲延利息，並無不合。」本件沈芷蓀承攬系爭工程，總
    價按系爭契約第 3條約定，契約價金之結算方式為：建造費
    用之4.4%。建造費用指工程完成時之實際施工成本。但不包
    括規費、規劃費、設計費、監造費、營業稅、土地及權利費
    用、法律費用、機關所需工程管理費、承包商辦理工程之各
    項利息及保險費，而系爭工程之總建造成本編列為 3億9999
    萬8791元，其中工程建造費之直接成本編列為3億7717萬943
    6元，扣除土木工程綜合保險費 35萬0482元、水電消防工程
    綜合保險費5萬4569元、稅捐293萬1971元後，前揭建造費用
    標準應為3億7384萬2414元（計算式：377,179,436－350,48
    2－54,56 9－2,931,971＝373,842,414），此有系爭契約書
    影本、系爭工程規劃設計報告書第65、67、68頁工程概算表
    可稽。故本件沈芷蓀原所得請求之報酬為1644萬9066元（計
    算式：373, 842,414×4.4％＝ 16,449,066元以下四捨五入
    ）因中興大學任意終止契約，而無從完成，依通常情形，沈
    芷蓀其可預期之利益，參照92年度財政部公佈之營利事業各
    業所得額標準及同業利潤標準表，以建築顧問一般同業92年
    度同業利潤標準之淨利率 23％加以計算（本院卷第1宗67頁
    ），沈芷蓀之所失利益應為378萬3285元（計算式：0000000
     0×23％＝ 0000000元以下四捨五入），應由中興大學依民
    法第511條及第 216條第2項向沈芷蓀賠償。按財政部每年均
    就營利事業各種同業，核定利潤標準，作為課徵所得稅之依
    據，其核定之同業利潤標準，係依據各業抽樣調查並徵詢各
    該業同業公會之意見而為核定，可謂依統計及經驗所定之標
    準。本院據以核定為沈芷蓀所失利益，應甚允當。沈芷蓀主
    張超過部分，不應准許。
六、綜上所述，本件沈芷蓀得請求中興大學損害賠償之金額為38
    0萬4199元（計算式： 3,783,285＋20,914＝3,804,119）及
    自起訴狀繕本送達之翌日即94年2月4日起至清償日止，按年
    息百分之 5計算之利息，上訴人逾此部分之請求，為無理由
    ，不應准許。原審僅判命中興大學給付 273萬5010元及法定
    遲延利息，因之沈芷蓀上訴在上開二金額之差額即106萬918
    9 元及其利息部分，為有理由，自應由本院將此部分予以廢
    棄，改判中興大學再給付沈芷蓀106萬9189元及自 94年2月4
    日起至清償日止，按年息百分之 5計算之利息。至原審將沈
    芷蓀請求超過 380萬4199元及法定遲延利息部分及其假執行
    聲請部分予以駁回，並無不合，沈芷蓀此部分之上訴無理由
    ，應予駁回。另中興大學之上訴亦無理由，應予駁回。又沈
    芷蓀再勝訴部分，兩造分別陳明願供擔保為准、免假執行之
    宣告，經核於法並無不合，爰分別酌定相當擔保金額准許之
    。
七、本件事證已臻明確，兩造其餘攻擊防禦方法、舉證，均已無
    礙於本院上開審酌，爰不逐一論述，附此敘明。
八、據上論結，本件沈芷蓀之上訴為一部有理由，一部無理由，
    中興大學之上訴為無理由，依民事訴訟法第450條、第449條
    第1項、第79條、第78條、第463條、第390條第2項、第 392
    條第2項，判決如主文。
中　　華　　民　　國　　96　　年　　11　　月　　27　　日
                  民事第三庭    審判長法　官　陳照德
                                      法　官  朱　樑
                                      法　官  曾謀貴
以上正本係照原本作成。
兩造均得上訴。
如對本判決上訴，須於收受判決送達後二十日內向本院提出上訴
書狀，其未表明上訴理由者，應於提出上訴後二十日內向本院提
出上訴理由書（須按他造人數附具繕本）。
上訴時應提出委任律師為訴訟代理人之委任狀。具有民事訴訟法
第四百六十六條之一第一項但書或第二項之情形為訴訟代理人者
，另應附具律師及格證書及釋明委任人與受任人有該條項所定關
係之釋明文書影本。
　　　　　　　　　　　　　　　　　　　書記官　王麗珍
中　　華　　民　　國　　96　　年　　11　　月　　27　　日
                                                      Ｃ
